臺灣臺北地方法院民事判決　　　　　　　93年度訴字第4532號
原　　　告　戊○○
訴訟代理人　陳志勇律師
複　代理人　莊志成律師
被　　　告　乙○○
　　　　　　丙○○
共　　　同
訴訟代理人　舒正平律師
複　代理人　余梅涓律師
被　　　告　甲○○
上列當事人間請求返還借款事件，本院於中華民國九十四年十一
月二十四日言詞辯論終結，判決如下：
    主  文
被告應連帶給付原告新臺幣壹佰捌拾萬元，及自民國九十三年十
二月十八日起至清償日止，按年息百分之五計算之利息，並自民
國八十三年四月十九日起至清償日止，按每萬元每日新臺幣元
加付違約金。
原告其餘之訴駁回。
訴訟費用由被告連帶負擔。
本判決主文第一項於原告以新臺幣陸拾萬元為被告供擔保後，得
假執行。但被告如以新臺幣壹佰捌拾萬元為原告預供擔保，得免
為假執行。
原告其餘假執行之聲請駁回。
    事實及理由
一原告主張：被告甲○○於民國八十一年十月二十二日，經由原
  告女兒丁○○（原名：張淑華）之介紹，向原告借款新臺幣（
  下同）一百萬元，約定利息為月息二分半，清償期為八十二年
  十月五日，逾期清償按每萬元每日三十元計算違約金，同時由
  被告與原告簽訂抵押權設定契約書，約定被告乙○○、丙○○
  自簽約日起至八十五年一月二十一日止，就被告甲○○積欠原
  告債務，在一百八十萬元限額內，與被告甲○○負連帶清償責
  任，並將被告乙○○所有坐落台北縣永和市○○段三一九地號
  土地及同段一四八一建號建物設定最高限額一百八十萬元之第
  二順位抵押權予原告，存續期間自借款日起至八十五年十月二
  十一日止。嗣被告甲○○於上開期間陸續向原告借款，金額合
  計共三百零七萬八千元，約定利息、違約金均同前所述，被告
  甲○○並簽發如附表所示面額共一百八十萬元之票據四紙予原
  告收執。詎被告甲○○未依約清償上開借款，原告爰依民法第
  四百七十八條及連帶保證之規定，僅先請求被告連帶給付如附
  表所示，於八十三年四月十八日以前已到期之一百八十萬元借
  款。另系爭抵押權設定時，被告甲○○持被告乙○○出具之委
  託書，且被告乙○○交付土地、建物所有權狀、印鑑證明書、
  印鑑章、委託書予被告甲○○，若認為被告乙○○未授權被告
  甲○○，惟依上開登記資料自足使原告誤認被告乙○○已授與
  被告甲○○代理權，被告乙○○依民法第一百六十九條規定應
  負表見代理之授權人責任等語。並聲明：(一)被告應連帶給付原
  告一百八十萬元，及自準備書狀繕本送達翌日起至清償日止，
  按年息百分之五計算之利息，並自八十三年四月十九日起至清
  償日止，按每萬元每日三十元計算之違約金。(二)願供擔保，請
  准宣告假執行。
二被告甲○○則以：被告甲○○固曾收受丁○○交付之前開款項
  ，並於現金保管條上簽名，惟上開借款乃向丁○○所借貸，該
  借款之貸與人並非原告，原告自不得請求被告甲○○清償借款
  。至該借款以被告乙○○所有系爭不動產設定前開抵押權予原
  告，乃被告甲○○盜用被告乙○○之所有權狀、印鑑章等資料
  ，協同被告丙○○至丁○○處，出具一份被告乙○○之委託書
  所設定，被告乙○○自不必負擔連帶保證責任。又被告甲○○
  與原告間縱使有消費借貸關係存在，惟原告主張之違約金為每
  萬元每日三十元，實屬過高，應予酌減云云，資為抗辯。並聲
  明：(一)原告之訴駁回。(二)如受不利之判決，願預供擔保，請准
  宣告免為假執行。
三被告乙○○、丙○○則以：被告丙○○固與被告甲○○於八十
  一年十月二十二日，在系爭抵押權設定契約書上之連帶債務人
  欄簽名、蓋章，並以被告乙○○所有系爭不動產設定系爭抵押
  權予原告，惟被告甲○○乃被告乙○○、丙○○之養子，竟因
  借款必須提供擔保，竊取被告乙○○之所有權狀及印鑑章，盜
  蓋被告乙○○之印文於抵押權設定契約書之連帶債務人欄上，
  是被告乙○○自無庸負擔連帶保證人之責任。至被告丙○○乃
  遭被告甲○○之矇騙，始於系爭抵押權設定契約書上簽名、蓋
  章，被告丙○○不解連帶保證之意義，亦不必負擔連帶保證人
  之責任。另原告主張其與被告甲○○間有消費借貸關係存在，
  被告乙○○、丙○○否認之，原告應舉證證明。又被告甲○○
  與原告間縱使有消費借貸關係存在，原告主張之違約金為每萬
  元每日三十元，實屬過高，確應予酌減云云，資為抗辯。並聲
  明：(一)原告之訴駁回。(二)如受不利之判決，願預供擔保，請准
  宣告免為假執行。
四兩造不爭執之事實：
(一)被告甲○○為被告乙○○、丙○○之養子，被告乙○○所有系
  爭不動產於八十一年十月二十二日，以原告為權利人，被告乙○○為義務人兼連帶債務人，被告甲○○、丙○○為連帶債務
  人，設定最高限額一百八十萬元之第二順位抵押權予原告，存
  續期間自簽約日起至八十五年十月二十一日止，並記載違約金
  為每萬元每日三十元計算，經向台北縣永和地政事務所辦理登
  記在案，為兩造所不爭執，有戶籍謄本、抵押權設定契約書、
  他項權利證明書在卷可稽。
(二)被告甲○○自八十二年十二月十八日起至八十四年二月二十八
  日止，在十二紙現金保管條上簽名，曾收受丁○○交付之三百
  零七萬八千元，且如附表票據所示之一百八十萬元借款，於八
  十三年三月十九日以前即已到期，為原告與被告甲○○所不爭
  執，有現金保管條在卷足憑。
(三)原為被告乙○○所有系爭不動產，於八十四年九月二十三日，
  設定之第三順位抵押權予訴外人施霖（原名：施登材），施霖
  曾聲請以臺灣板橋地方法院九十年度執字第一九一三九號強制
  執行事件拍賣系爭不動產，原告亦以第二順位抵押權人聲明參
  與分配，嗣施霖對本件原告提起分配表異議之訴，訴請上開強
  制執行事件准施霖以三百萬元列為分配表第四次序優先於本件
  原告受償，經臺灣板橋地方法院九十一年度訴字第一七○一號
  、臺灣高等法院九十二年度上字第五七七號確定判決，認定被
  告甲○○確向原告借款三百零七萬八千元，為兩造所不爭執，
  有該判決在卷可證，亦經調閱該卷宗，查閱屬實。
(四)被告乙○○已於九十三年二月三日，以買賣為原因將系爭不動
  產移轉登記予施霖，為兩造所不爭執，有土地登記謄本、建物
  登記謄本在卷可憑。
五得心證之理由：
  本件兩造所爭執之處，應在於原告與被告甲○○間是否有消費
  借貸關係存在？本件違約金約定是否過高？及被告乙○○、丙○○是否應負擔連帶責任？
(一)有關原告與被告甲○○間是否有消費借貸關係存在部分：
1.按民法第四百七十四條所規定之消費借貸，係指當事人一方移
  轉金錢或其他代替物之所有權於他方，而約定他方以種類、品
  質、數量相同之物返還之契約；則金錢消費借貸契約之成立，
  除必須有金錢之交付外，尚須有借貸意思表示之合意，始足當
  之。本件原告主張被告甲○○向其借款三百零七萬八千元，惟
  被告否認之，自應由原告依民事訴訟法第二百七十七條所規定
  舉證責任分配之法則，就其與被告甲○○間有達成借款之合意
  ，以及原告曾經交付上開借款予被告甲○○，此一有利於己之
  事實，負舉證之責任。
2.查證人丁○○證稱：伊為原告之女兒，被告甲○○曾透過伊向
  原告借款，總數約三百多萬元，伊並負責辦理系爭抵押權設定
  登記，至抵押權設定契約書上之印文，被告丙○○、甲○○部
  分為被告丙○○、甲○○自己親自蓋用，被告乙○○部分由伊
  所蓋用，當時伊有詢問被告丙○○為何被告乙○○未親自過來
  簽約，被告丙○○表示被告乙○○身體不舒服，當時被告甲○○有出具被告乙○○授權被告甲○○之委託書，並攜帶被告乙○○之印鑑章、印鑑證明、所有權狀正本、戶口名簿，伊當時
  有告知被告丙○○連帶保證之意思，有說明因被告甲○○要借
  錢，必須以系爭不動產作抵押，如果錢還不出來，要拍賣房子
  ，如果不夠，被告乙○○、丙○○要負連帶責任，被告丙○○
  表示她很清楚，並表示因為她兒子即被告甲○○缺錢，她也沒
  辦法等語（見本院卷第一百六十七頁反面至一百六十九頁）。
  而被告甲○○對於伊為本件借款之借款人，並親自在抵押權設
  定契約書上蓋用自己之印文，並不爭執，且系爭抵押權設定契
  約書所記載之權利人為原告，違約金約定為每萬元每日三十元
  ，此有該抵押權設定契約書在卷可按（見本院卷第五十五頁）
  ，是依證人丁○○上開所述，及抵押權設定契約書有關權利人
  部分之記載，堪認本件借款之貸與人為原告，原告與被告甲○○間已達成借款之合意。則原告主張
  本件借款之貸與人為原告，借款人為被告甲○○，該借款約定
  之違約金為每萬元每日三十元，自屬可取，被告甲○○辯稱本
  件借款之貸與人為證人丁○○云云，殊不足取。
3.另查，被告甲○○自八十二年十二月十八日起至八十四年二月
  二十八日止，在十二紙現金保管條上簽名，表明曾收受丁○○
  交付之三百零七萬八千元，且如附表票據所示之一百八十萬元
  借款，於八十三年三月十九日以前即已到期，為原告與被告甲○○所不爭執，已如前述。又證人丁○○證稱：伊曾代伊母親
  轉交三百多萬元予原告等語，且本件借款之貸與人為原告，借
  款人為被告甲○○，亦如前述，堪認原告確曾交付三百零七萬
  八千元予被告甲○○收受。故原告主張其與被告甲○○，就系
  爭三百零七萬八千元借款，有消費借貸關係存在等語，即屬可
  取。又按「給付有確定期限者，債務人自期限屆滿時起，負遲
  延責任。」、「遲延之債務，以支付金錢為標的者，債權人得
  請求依法定利率計算之遲延利息。」、「應付利息之債務，其
  利率未經約定，亦無法律可據者，週年利率為百分之五。」民
  法第二百二十九條第一項、第二百三十三條第一項前段、第二
  百零三條復分別著有明文。本件原告對於被告甲○○如附表票
  據所示之一百八十萬元借款請求權，於八十三年三月十九日以
  前即已到期，係屬於給付有確定期限之金錢債權，揆諸前述規
  定，原告僅主張被告甲○○應自準備書狀繕本送達之翌日即九
  十三年十二月十八日起，加給按年息百分之五計算之法定遲延
  利息，於法尚無不合。
(二)有關違約金是否過高部分：
1.再按約定之違約金額過高者，法院得減至相當之數額。民法第
  二百五十二條定有明文。又約定之違約金是否過高，固應就債
  務人若能如期履行債務時，債權人可得享受之一切利益為衡量
  標準，而非以僅約定一日之違約金額若干為衡量標準（最高法
  院五十一年台上字第一九號判例參照）。然是否相當仍須依一
  般客觀事實、社會經濟狀況及當事人所受損害情形，以為酌定
  標準（最高法院四十九年度台上字第八○七號判例參照）。
2.本件依原告所提出抵押權設定契約書所載之約定違約金，為每
  萬元每日三十元，則借款一百八十萬元，每日違約金額為五千
  四百元，違約金約定高達年利率百分之一百零八，顯然違約金
  之約定過高，原告僅泛言其因被告未清償借款，無法使用該款
  項，而未能具體提出其因被告甲○○如期履行可得享受利益之
  證據，以供本院參考，本院斟酌被告甲○○已曾提供系爭不動
  產設定抵押擔保，和法定遲延利息為週年百分之五，及被告甲○○迄今尚未清償借款之履約程度等情，認違約金以每萬元每
  日三元為相當。故原告請求被告甲○○給付附表票據所示之一
  百八十萬元借款，及自九十三年十二月十八日起算之利息，並
  自八十三年四月十九日起，按每萬元每日三元加付違約金之範
  圍內，始屬有據。
(三)有關被告乙○○、丙○○是否應負擔連帶責任部分：
1.按私文書經本人或其代理人簽名、蓋章或按指印或有法院或公
  證人之認證者，推定為真正。民事訴訟法第三百五十八條第一
  項定有明文。末按私人之印章，由自己使用為常態，被人盜用
  為變態，主張變態事實之當事人，自應就此印章被盜用之事實
  ，負舉證之責任。本件原告主張被告乙○○、丙○○為本件借
  款之連帶保證人，就被告甲○○自八十一年十月二十二日起至
  八十五年一月二十一日止積欠原告之債務，在一百八十萬元之
  限額內，與被告甲○○負連帶清償責任，並提出抵押權設定契
  約為證，被告乙○○、丙○○並不爭執上開文件上「乙○○」
  、「丙○○」印文為真正，依上開規定，自應推定系爭抵押權
  設定契約書之約定為真正。至被告乙○○辯稱上開印章遭被告
  甲○○盜蓋云云，為原告否認，自應由被告乙○○就此盜用印
  章之事實，負舉證證明之責。查被告甲○○雖到庭陳稱：系爭
  抵押權設定契約書上有關「乙○○」之印文，乃伊盜蓋被告乙○○之印章所為等語，但被告甲○○、乙○○間為養子、養父
  關係，已難期被告甲○○為真實之陳述。況系爭抵押權設定契
  約書用印時，被告甲○○曾提出被告乙○○名義之委託書，及
  被告甲○○之印鑑章、印鑑證明、系爭所有權狀正本、戶口名
  簿，且系爭不動產於八十一年十月二十二日，設定前開第二順
  位抵押權予原告後，另於八十四年九月二十三日，設定第三順
  位抵押權予施霖，復於九十三年二月三日，以買賣為原因移轉
  登記予施霖，已如前述，是被告甲○○果有盜用被告乙○○之
  上開文件及印鑑章設定前開第二順位抵押權予原告，則被告甲○○於設定前開第三順位抵押權予施霖，及將系爭不動產移轉
  登記予施霖時，應已知悉系爭不動產設定有前開第二順位抵押
  權，惟被告乙○○多年來就前開第二順位抵押權之設定，卻不
  予追究，亦未提起塗銷抵押權登記訴訟，予以爭執，此為被告
  乙○○所是認。則綜合上情，被告乙○○辯稱上開印章遭被告
  甲○○盜蓋，伊不必負擔連帶保證人之責任云云，尚不足取。
2.另被告丙○○辯稱伊乃遭被告甲○○之矇騙，始於系爭抵押權
  設定契約書上簽名、蓋章，伊不解連帶保證之意思云云，亦為
  原告否認，亦應由被告丙○○就上開所辯負舉證證明之責，惟
  被告丙○○就此完全未提出任何證據以供本院審酌，僅空言辯
  稱伊學歷不高，不解連帶保證之意思云云。參以，依證人丁○○前開所述，證人丁○○於被告丙○○在系爭抵押權設定契約
  書上蓋印時，已向被告丙○○說明連帶保證之意思，被告丙○○當場亦表明瞭解連帶保證之意思，亦如前述。則被告丙○○
  辯稱伊乃遭被告甲○○之矇騙，始於系爭抵押權設定契約書上
  簽名、蓋章，伊不解連帶保證之意思，不必負擔連帶保證人之
  責任云云，亦不足取。則依前開抵押權設定契約書之約定，被
  告乙○○、丙○○自八十一年十月二十二日起至八十五年一月
  二十一日止，就被告甲○○積欠原告債務，在一百八十萬元限
  額內，應與被告甲○○負連帶清償責任，故原告主張被告乙○○、丙○○就被告甲○○於上開期間內積欠原告之前開一百八
  十萬元借款債務、遲延利息、違約金，應與被告甲○○連帶負
  擔清償責任等語，自屬可取。
3.本件依前開說明被告乙○○已應負擔連帶保證責任，則有關原
  告主張被告乙○○應負擔表見代理之授權人責任部分，自毋庸
  再予審酌。
六從而，原告依民法第四百七十八條及連帶保證之規定，請求被
  告連帶給付一百八十萬元，及自九十三年十二月十八日起至清
  償日止，按年息百分之五計算之利息，並自八十三年四月十九
  日起至清償日止，按每萬元每日三元加付違約金之範圍內，為
  有理由，應予准許。其餘請求部分，為無理由，不應准許。
七另本件兩造均陳明願供擔保後，請准宣告假執行或免為假執行
  ，經核原告勝訴部分，合於規定，爰分別酌定相當之擔保金額
  ，予以准許。又原告其餘之訴既經駁回，其該部分假執行之聲
  請，因訴之駁回而失所附麗，不應准許。
八本件事證已臻明確，兩造其餘主張、陳述及所提證據，經審酌
  與本院前揭判斷不生影響，毋庸再予審酌，併此敘明。
九訴訟費用負擔之依據：民事訴訟法第七十九條。
中　　華　　民　　國　　94　　年　　11　　月　　30　　日
  　　　　　　　　　民事第六庭法　　　官  姜悌文
以上正本係照原本作成
如對本判決上訴，須於判決送達後20日內向本院提出上訴狀，並
依上訴利益繳納上訴費。
中　　華　　民　　國　　94　　年　　12　　月　 　1　　日
                              法院書記官　蔡炎暾
